---
output: github_document
---

<!-- README.md is generated from README.Rmd. Please edit that file -->

```{r, include = FALSE}
knitr::opts_chunk$set(
  collapse = TRUE,
  comment = "#>",
  fig.path = "man/figures/README-",
  out.width = "100%"
)
```

# giosimport

Celem pakietu `giosimport` jest pobieranie i wczytywanie danych z **Portal Jakości Powietrza GIOŚ**. Funkcje zawarte w pakiecie tworzą plikową bazę danych na dysku lokalnym. Cała baza danych może zajmować prawie 700 MB. Istnieje możliwość pobierania tylko wybranych części plikowej bazy danych. W tym przypadku dane są pobierane dla każdego roku oddzielnie. Dostępne dane historyczne nie są aktualizowane, więc wystarczy je pobrać tylko raz. Warto umieścić je w odpowiedniej lokalizacji, by nie powielać pobierania danych. W celu korzystania z pkaietu `giosimport` zapozanj się z [RPubs](https://rpubs.com/rzeszut/giosimport)

[Portal Jakości Powietrza GIOŚ](http://powietrze.gios.gov.pl/pjp/home) udostępnia [Bank Danych Pomiarowych](http://powietrze.gios.gov.pl/pjp/home) który zawiera wyniki pomiarów stężeń zanieczyszczeń powietrza w Polsce, poczynając od 2010 r.

# Instalacja (szybka)

```{r setup, eval=FALSE}
# Potrzebujesz devtools ?
if (!require(devtools)) {install.packages("devtools"); require(devtools)}

# Instalujesz i wczytujesz
install_github("mrzeszut/giosimport")
library(giosimport)
```

Teraz możesz zapoznaź się z samouczkiem w celu skorzystania z pakietu `giosimport` 

```{r, eval=F}
browseURL("https://rpubs.com/rzeszut/giosimport")
```

lub skorzystać z systemu pomocy

```{r, eval=F}
?"giosimport"
```


# Instalacja wraz z winietą (wolna)

```{r, eval=F}
# Potrzebujesz devtools ?
if (!require(devtools)) {install.packages("devtools"); require(devtools)}

# Instalujesz i wczytujesz
install_github("mrzeszut/giosimport", force = T, build_vignettes = T)
library(giosimport)
```

Ciesz się winietą w systemie pomocy.

```{r, eval=FALSE}
# Podgląd winiety w przeglądarce
browseVignettes("giosimport")

# przejrzyj w oknie pomocy
vignette("giosimport")

# wyswietli tylko kod
edit(vignette("giosimport"))
```
